臺灣新北地方法院刑事判決　　　　　　110年度簡上字第244號
上　訴　人　臺灣新北地方檢察署檢察官
上　訴　人
即　被　告　孫昱翔



選任辯護人　陳銘祥律師
　　　　　　城紫菁律師
上列上訴人因被告詐欺案件，不服本院110 年度簡字第157 號中
華民國110 年2 月25日第一審判決（聲請案號：109 年度偵字第
33822 號），提起上訴，以及檢察官另案移送併案審理（臺灣新
北地方法院檢察署110 年度偵字第9080號、第11726 號），本院
管轄之第二審合議庭判決如下：
    主  文                                                                
原判決撤銷。
孫昱翔幫助犯洗錢防制法第14條第1 項之洗錢罪，處有期徒刑肆
月，併科罰金新臺幣叁萬元，罰金如易服勞役，以新臺幣壹仟元
折算壹日。
    事  實
一、孫昱翔( LINE暱稱「玉耀」、「耀」，臉書暱稱「sun yuya
    o 」）可預見一般人無故不自行申辦金融機構帳戶使用，反
    價購或其他方式取得他人申辦之金融機構帳戶使用，可能為
    遂行詐欺之不法所有意圖，並遮斷金流以逃避國家追訴、處
    罰，竟為貪圖不法利益，仍不違背其意，而基於幫助詐欺取
    財、洗錢之不確定故意，於民國109 年6 月16日，至新竹市
    ○區○○街000 號3 樓之29友人嚴開瀕租屋處，以提供租借
    每一帳戶每月新臺幣（下同）8,000 元之代價，將其申辦之
    國泰世華銀行帳號000000000000號、第一銀行永和分行帳號
    00000000000 號、兆豐銀行帳號00000000000 號等帳戶存摺
    、提款卡及密碼，交付嚴開瀕（LINE暱稱「菌」、「小嚕嚕
    」，臉書暱稱「Cha Ka」），提供予詐欺集團供作詐騙他人
    匯款、洗錢之人頭帳戶使用（嚴開瀕所涉本案犯罪嫌疑部分
    ，尚未經偵查起訴）。嗣即有許珮純、蘇淑美、蔡慧絹、范
    淑怡等，先後於如附表所示109 年4 月起至同年7 月19日止
    間，在臺南市歸仁區、雲林縣斗六市、臺中市沙鹿區、桃園
    市楊梅區等處，遭詐欺集團成員以如附表所示詐騙方法，使
    許珮純、蘇淑美、蔡慧絹、范淑怡等誤信陷於錯誤，而於
    109 年7 月2 日至同年月18日間，分別遭詐騙匯款如附表所
    示款項金額，共計30萬1,946 元至被告上開國泰世華、第一
    、兆豐等銀行帳戶，旋遭該詐欺集團成員提領一空，並掩飾
    隱匿該詐欺犯罪所得款項。嗣經許珮純、蘇淑美、蔡慧絹、
    范淑怡等發覺有異，報警處理，復經警循線調查，因而查悉
    上情。
二、案經許珮純、蘇淑美、蔡慧絹、范淑怡等分別訴由新竹縣政
    府警察局新湖分局、新北市政府警察局永和分局、新莊分局
    移送臺灣新北地方檢察署檢察官偵查後聲請簡易判決處刑、
    移送併案審理。
    理  由
一、按被告以外之人於審判外之陳述，雖不符合同法第159 條之
    1 至第159 條之4 之規定，但經當事人於審判程序同意作為
    證據，法院審酌該言詞陳述或書面陳述作成時之情況，認為
    適當者，亦得為證據；當事人、代理人或辯護人於法院調查
    證據時，知有第159 條第1 項不得為證據之情形，而未於言
    詞辯論終結前聲明異議者，視為有前項之同意，刑事訴訟法
    第159 條之5 定有明文。查本判決下列所引用之被告以外之
    人於審判外之陳述，雖屬傳聞證據，惟檢察官、被告及辯護
    人於本院審理時均表示無意見，且迄至言詞辯論終結前亦未
    聲明異議，本院審酌上開證據資料製作時之情況，尚無違法
    不當之瑕疵，亦認為以之作為證據應屬適當，依上開規定，
    認具有證據能力；又本件認定事實所引用非供述證據之證據
    能力部分，並無證據證明係公務員違背法定程序所取得，檢
    察官、被告及辯護人於本院審理時均未主張排除前開物證之
    證據能力，且迄於言詞辯論終結前亦均未聲明異議，本院經
    審酌亦無其他違法不當之情況，故均認有證據能力，合先敘
    明。
二、訊據被告孫昱翔固不否認有於上開時地將其上開國泰世華等
    銀行帳戶之存摺、提款卡、密碼等交付他人之事實，惟矢口
    否認有上揭幫助詐欺取財、幫助洗錢等犯行，辯稱：伊提供
    伊上開國泰世華銀行等帳戶存摺、提款卡及密碼交付他人使
    用，係應友人嚴開瀕索求提供他人作為博奕遊戲玩家入出金
    帳戶，無幫助詐欺、洗錢等犯罪之認識，伊亦為被害人云云
    。辯護人亦為被告辯護稱：本案被告主觀上係基於幫助博奕
    而提供上開等銀行帳戶，並無幫助詐欺取財、幫助洗錢等不
    確定故意，蓋被告罹有重鬱症，經好友介紹與嚴開瀕聊天熟
    識，嗣後嚴女利用被告身心狀況、謀求打工機會之際及對其
    信任，佯稱其有博奕遊戲管道需要銀行帳戶作為玩家入出金
    使用，可藉此賺取每一帳戶每月8,000 元之報酬，並保證合
    法安全，且由其親自使用，不會交予他人供作詐欺人頭帳戶
    使用云云，使被告陷於錯誤而交付其上開等銀行帳戶予嚴女
    ，此有被告與嚴女間LINE對話紀錄為證，足見被告係誤信嚴
    女租借帳戶係作為博奕遊戲使用，自不能預見有幫助詐欺、
    洗錢之可能，縱有預見可能，亦屬不罰之過失犯，故爰請撤
    銷原判決，改判諭知被告無罪等語，並提出嚴開瀕身分證影
    本、被告之臺北慈濟醫院重鬱症診斷證明書、身心醫學科心
    理衡鑑紀錄單、被告與嚴開瀕臉書、LINE等對話紀錄、語音
    留言錄音及譯文等為證。然查：
    ㈠被告有於上開時地將其所有上開國泰世華銀行、第一銀行
      、兆豐銀行等帳戶存摺、提款卡及密碼，交付嚴開瀕供作
      詐欺集團詐騙告訴人許珮純、蘇淑美、蔡慧絹、范淑怡等
      匯款、洗錢使用之人頭帳戶等事實，業據被告供明不諱，
      並經證人嚴開瀕於警詢供證被告確有交付上開等銀行帳戶
      存摺等物、告訴人許珮純於警詢、告訴人蘇淑美、蔡慧絹
      於警詢、偵訊、告訴人范淑怡於警詢指證被害匯款至被告
      上開等銀行帳戶等事實明確（見新北地檢署110 年度偵字
      第12129 號偵查卷41至43頁、110 年度偵字第11726 號偵
      查卷42至45頁、109 年度偵字第33822 號偵查卷10至12頁
      、37頁、110 年度偵字第9080號偵查卷19至26頁），復有
      被告上開國泰世華、第一、兆豐等銀行帳戶之客戶基本資
      料、開戶資料、交易明細、被告提出之手機上與嚴開瀕臉
      書、LINE對話內容翻拍照片、告訴人等報案之內政部警政
      署反詐騙諮詢專線紀錄表、警局受理各類案件紀錄表、報
      案三聯單、受理詐騙帳戶通報警示簡便格式表、金融機構
      聯防機制通報單、告訴人許珮純匯款之第一、玉山銀行、
      郵局帳戶存摺明細、網路轉帳交易明細擷圖、自動櫃員機
      交易明細表、與詐騙者LINE對話內容翻拍照片、告訴人蘇
      淑美匯款之郵局存摺明細、自動櫃員機交易明細表、手機
      轉帳畫面擷圖、告訴人蘇淑美被騙匯款之手機通話紀錄、
      匯款明細擷圖、告訴人范淑怡匯款之自動櫃員機交易明細
      表等在卷可資佐證，堪認屬實。
    ㈡被告及辯護人雖辯稱及辯護上開意旨云云。惟查：
      ⒈觀諸被告提出與嚴開瀕間之LINE對話紀錄內容所示，被
        告曾就本案提供銀行帳戶之事質問嚴開瀕，而嚴開瀕稱
        「你跟我做事，全部再明確講清楚一點好了」「非常危
        險的，出事機率高達八六成，這我不會讓你做，機率二
        四成，我會問你要不要做，機率低於一兩成我會派給你
        」「做博奕、資金盤，這些本來就是不可能完全沒事的
        ，只是出事，不要燒我，我一定幫你請律師，幫你保出
        來，給你安家，幫你繳易科，最最最難看你出事要進去
        ，我也會幫你請看護，幫你顧貓，但是不太可能」，被
        告亦回稱「我個性就這樣，會想把事情的大大小小都知
        道清楚之後，再去考慮或者行動」「放心啦，跟你做事
        的時候我就知道了」「我只是不想進去關而已，跟鬧到
        我家人那裏罷了」等語，另被告於警詢、本院準備程序
        時亦曾供稱其有跟嚴開瀕反覆確認是否為詐欺等語（見
        109 年度偵字第33822 號偵查卷5 頁、本院110 年9 月
        14日準備程序筆錄4 頁），可見依嚴開瀕上開所述，已
        足使被告可預見其向被告索取租借銀行帳戶使用，有構
        成犯罪危險之可能，且依被告上開回語及供述所示，亦
        可見被告質問後已可知其提供上開銀行等帳戶供他人使
        用，顯有構成犯罪之虞。
      ⒉次按被告教育程度係大學肄業，且有兼職協助家中經營
        日式酒店、從事房屋仲介等工作經驗，再者提供帳戶幫
        助詐欺集團作為詐騙被害人匯款、洗錢之人頭帳戶使用
        之犯罪案件，多年來於社會頻生，被害者眾多，經新聞
        媒體報導及政府機關宣導防範，已廣為社會大眾所周知
        。衡諸社會一般通念、被告個人智識及社會經驗程度，
        其於無法掌控是否可能供作犯罪使用之情，即輕率任意
        將其個人重要理財之金融帳戶存摺等物交付他人，且一
        次交付多個銀行帳戶之物，即可於短時間獲取高額報酬
        ，均與一般常情有悖，難認無涉及不法詐欺使用之預見
        ，此對照被告上開對嚴開瀕質疑之對話益見甚明。
      ⒊再被告提供多個銀行帳戶供他人可能作為犯罪使用，可
        掩飾隱匿真正犯罪使用之人，使經由其提供帳戶進出之
        不法款項，遮斷金流難以追查，此亦為社會一般人可預
        見，是被告一次提供多個帳戶供他人可能作為不法犯罪
        使用，而掩飾隱匿真正之犯罪行為人及其不法所得流向
        ，衡諸被告智識及社會經驗程度，亦難謂無幫助洗錢之
        預見。
    ㈢綜上所述諸情，參互印證，足見被告上開所辯，有違常情
      之處，衡諸應係事後卸責之詞，不足採信，而辯護人上開
      辯護意旨云云，亦難為被告有利之認定，堪認被告確有基
      於不確定故意，提供其上開等銀行帳戶之存摺、提款卡及
      密碼，幫助詐欺集團供作詐騙被害人匯款、洗錢之人頭帳
      戶使用等犯罪事實無訛。本件事證明確，被告上揭幫助詐
      欺、洗錢等犯行堪以認定，應予依法論科。
三、按行為人提供金融帳戶存摺、提款卡及密碼予不認識之人，
    雖非屬洗錢防制法第2 條所稱之洗錢行為，不成立同法第14
    條第1 項一般洗錢罪之正犯；然如行為人主觀上認識該帳戶
    可能作為收受及提領特定犯罪所得使用，他人提領後即產生
    遮斷資金流動軌跡以逃避國家追訴、處罰之效果，仍基於幫
    助之犯意而提供，應論以幫助犯同法第14條第1 項之一般洗
    錢罪（最高法院108 年度台上大字第3101號刑事大法庭裁定
    意旨可資參照）；又依洗錢防制法第3 條第2 款規定，刑法
    第339 條之詐欺罪係該法所稱特定犯罪。是核本件被告上開
    所為，係犯刑法第30條、第339 條第1 項之幫助詐欺取財、
    刑法第30條、洗錢防制法第14條第1 項之幫助洗錢罪。又其
    同時一次交付上開等銀行帳戶存摺等物，係以一幫助行為，
    幫助詐欺集團詐騙告訴人許珮純、蘇淑美、蔡慧絹、范淑怡
    等犯數詐欺取財罪，為想像競合犯，應從一重處斷。移送併
    案審理之告訴人許珮純、范淑怡等被害部分，本案聲請簡易
    判決處刑之起訴意旨雖未敘及，惟此部分與原起訴部分，有
    上述想像競合犯之裁判上一罪關係，應為原起訴效力所及，
    本院應併予審究。再被告係以一幫助行為，犯上開幫助詐欺
    取財、幫助洗錢二罪名，為想像競合犯，應從一重之幫助洗
    錢罪處斷。又被告係幫助他人犯罪，爰審酌其犯罪情節，並
    依刑法第30條第2 項規定按正犯之刑減輕之。復其犯上開幫
    助洗錢罪，在偵查或本院審判中均未曾自白，自無從依洗錢
    防制法第16條第2 項規定，遞減輕其刑，附此敘明。至原聲
    請簡易判決處刑意旨，雖曾就被告上開所為，認不構成洗錢
    防制法第14條第1 項之洗錢罪，而不另為不起訴處分，然該
    部分係就該洗錢正犯罪嫌論敘認定，與本院上述所認幫助洗
    錢罪無違，自無影響，附此敘明。
四、原審以被告本件幫助詐欺取財犯行明確，依法論罪科刑，判
    處有期徒刑2 月，得易科罰金，固非無見。惟查㈠依上所述
    ，被告上開同一幫助行為，復犯有上開幫助詐欺集團詐騙告
    訴人許珮純、范淑怡等想像競合之裁判上一罪等犯罪事實，
    此有移送併案審理之臺灣新北地方法院檢察署110 年度偵字
    第11726 號、第9080號等偵查卷可按，原審就此併案部分，
    未及併予審究裁判；㈡又依上揭說明，本件被告上開所為，
    尚犯有刑法第30條、洗錢防制法第14條第1 項之幫助洗錢罪
    ，而此幫助洗錢犯罪部分，原審亦未論及，亦有未洽。而本
    案原審檢察官雖據告訴人請求，以原審量刑過輕，不符罪刑
    相當原則云云，以及被告仍執詞否認有犯罪故意云云，據以
    提起上訴，然衡酌原審所認被告犯罪事實，量刑尚無違誤不
    當，而被告所持上開上訴理由，依上理由，與事實不符，亦
    非可採，是其等據以執為上訴，顯均無理由，惟原審判決既
    有上開可議之處，仍應由本院將原審判決撤銷，另為適當之
    判決。
五、爰以行為人之責任為基礎，審酌被告提供上開等銀行帳戶予
    詐欺集團，供作詐欺、洗錢犯罪人頭帳戶使用，所為已影響
    社會正常交易安全，增加告訴人尋求救濟之困難，並使犯罪
    之追查趨於複雜，兼衡其犯罪之動機、目的、手段、生活狀
    況、智識程度、對告訴人所生危害、金額、犯罪後之態度及
    尚未與告訴人達成民事賠償和解等一切犯罪情狀，量處如主
    文所示之刑，罰金部分並諭知易服勞役之折算標準。
六、至被告雖自承係以每個帳戶每月8,000 元代價交其上開等銀
    行帳戶提供詐欺集團使用，然其於審理復自陳其後並未收到
    該報酬，復無其他具體證據可資證明被告已獲有該不法所得
    報酬，故無從併予宣告沒收，附此敘明。
七、至㈠臺灣新北地方檢察署檢察官110 年度偵字第12129 號、
    第14793 號移送併案審理：被告提供白昀蓉之永豐銀行0000
    0000000000號帳戶存摺等物交付嚴開瀕，供作詐欺集團詐騙
    告訴人陳柏廷、王世華匯款等所涉幫助詐欺取財罪嫌；㈡臺
    灣臺北地方檢察署檢察官110 年度偵字第8202號移送併案審
    理：被告提供白昀蓉上開永豐銀行帳戶存摺等物交付嚴開瀕
    ，供作詐欺集團詐騙告訴人陳昶宇匯款等所涉幫助詐欺取財
    、幫助洗錢等罪嫌部分。經查，核諸被告供述、嚴開瀕警詢
    供證、白昀蓉於警詢、偵查供證等情節，可認被告提供白昀
    蓉上開永豐銀行帳戶存摺等物交付嚴開瀕之犯罪時間，並非
    與本案被告交付其上開等銀行帳戶存摺等物同屬一次，而係
    於被告交付其上開等銀行帳戶存摺等物後，再另於109 年6
    月24日以包裹寄送方式，寄予嚴開瀕收受後提供詐欺集團使
    用，此並有被告提出之寄送憑證附卷可稽（見110 年度偵字
    第11726 號偵查卷117 頁），足認此上開二併案部分，與本
    案係被告於不同時地所犯，無想像競合犯之裁判上一罪關係
    ，非本案聲請簡易判決起訴效力所及，自無從併案審理，爰
    應退回由原檢察官另為適法之偵查處分，併此敘明。
據上論斷，應依刑事訴訟法第455 條之1 第1 項、第3 項、第36
9 條第1 項前段、第364 條、第299 條第1 項前段，洗錢防制法
第14條第1 項、第2 條第2 款，刑法第11條前段、第30條第1 項
、第339 條第1 項、第55條、第30條第2 項、第42條第3 項，刑
法施行法第1 條之1 第1 項，判決如主文。
本案經檢察官黃彥琿、張維貞、廖先志、李冠輝偵查後聲請簡易
判決處刑及移送併辦，由檢察官陳漢章到庭執行職務。
中    華    民    國   110    年    11    月    23    日
                刑事第七庭  審判長法  官  彭  全  曄
 
                                  法  官  劉  思  吟
 
                                  法  官  白  承  育
以上正本證明與原本無異
本件不得上訴
                                  書記官  陳  宥  伶
中    華    民    國   110    年    11    月    23    日
附錄本案論罪科刑法條全文：
①中華民國刑法第339 條
意圖為自己或第三人不法之所有，以詐術使人將本人或第三人之
物交付者，處5 年以下有期徒刑、拘役或科或併科50萬元以下罰
金。
以前項方法得財產上不法之利益或使第三人得之者，亦同。
前二項之未遂犯罰之。
 
②洗錢防制法第2 條
本法所稱洗錢，指下列行為：
一、意圖掩飾或隱匿特定犯罪所得來源，或使他人逃避刑事追訴
    ，而移轉或變更特定犯罪所得。
二、掩飾或隱匿特定犯罪所得之本質、來源、去向、所在、所有
    權、處分權或其他權益者。
三、收受、持有或使用他人之特定犯罪所得。
 
③洗錢防制法第14條
有第2 條各款所列洗錢行為者，處7 年以下有期徒刑，併科新臺
幣5 百萬元以下罰金。
前項之未遂犯罰之。
前二項情形，不得科以超過其特定犯罪所定最重本刑之刑。
 
附表：
┌─┬───┬────────────┬───────────┐
│編│被害人│  受 詐 騙 被 害 事 實  │備                  註│
│號│      │                        │                      │
├─┼───┼────────────┼───────────┤
│01│許珮純│於109.04月底，在臺南市歸│臺灣新北地方檢察署110 │
│  │(告訴)│仁區，遭詐欺集團成員暱稱│年度偵字第11726 號併辦│
│  │      │「TANG」、「陳家探」之人│部分                  │
│  │      │經由「OMII」交友軟體相識│                      │
│  │      │互加LINE好友後，假冒係幫│                      │
│  │      │人負責操盤匯率差額買賣之│                      │
│  │      │交易員，向其佯稱他要衝交│                      │
│  │      │易金流量，且該交易穩賺不│                      │
│  │      │賠，邀其幫忙加入投資，並│                      │
│  │      │會幫其操盤交易云云，使其│                      │
│  │      │陷於錯誤，於109.06.22 至│                      │
│  │      │同年07.24 間，依指示於投│                      │
│  │      │資網站註冊，並陸續匯款18│                      │
│  │      │筆交易款項至指定之銀行帳│                      │
│  │      │戶，共計新臺幣（下同）72│                      │
│  │      │萬8000元，其中於同年7 月│                      │
│  │      │2 日21：54、同年月3 日18│                      │
│  │      │：59許，各匯款10萬元、8 │                      │
│  │      │萬5000元，至被告上開國泰│                      │
│  │      │世華銀行帳戶內，旋經該詐│                      │
│  │      │欺集團成員提領一空。    │                      │
├─┼───┼────────────┼───────────┤
│02│蘇淑美│於109.07.18 之18：08許，│原聲請簡易判決處刑書犯│
│  │(告訴)│在雲林縣斗六市，遭詐欺集│罪事實一㈠部分        │
│  │      │團成員假冒小三美日網站客│                      │
│  │      │服人員，來電向其佯稱其前│                      │
│  │      │網購商品時，誤將付款方式│                      │
│  │      │設定為分期付款，要求其先│                      │
│  │      │匯款供驗證後再行退款云云│                      │
│  │      │，使其陷於錯誤，而依指示│                      │
│  │      │先後於同日19：16、19：37│                      │
│  │      │、19：56許匯款2 萬9987元│                      │
│  │      │、2 萬9985元、3 萬元，共│                      │
│  │      │計8 萬9972元，至被告上開│                      │
│  │      │第一銀行帳戶內，旋經該詐│                      │
│  │      │欺集團成員提領一空。    │                      │
├─┼───┼────────────┼───────────┤
│03│蔡慧絹│於109.07.18 之20：15許，│原聲請簡易判決處刑書犯│
│  │(告訴)│在臺中市沙鹿區，遭詐欺集│罪事實一㈡部分        │
│  │      │團成員假冒小三美日網站、│                      │
│  │      │中國信託銀行客服人員，來│                      │
│  │      │電向其佯稱其前網購商品時│                      │
│  │      │，付款方式誤設為分期付款│                      │
│  │      │，需依指示操作解除設定云│                      │
│  │      │云，使其陷於錯誤，而至銀│                      │
│  │      │行自動櫃員機依指示操作，│                      │
│  │      │於同日21：05許遭匯款6989│                      │
│  │      │元，至被告上開第一銀行帳│                      │
│  │      │戶內，旋經該詐欺集團成員│                      │
│  │      │提領一空。              │                      │
├─┼───┼────────────┼───────────┤
│04│范淑怡│於109.07.18 之21：00許，│臺灣新北地方檢察署110 │
│  │(告訴)│在桃園市楊梅區，遭詐欺集│年度偵字第9080號併辦部│
│  │      │團成員假冒小三美日網站、│分                    │
│  │      │銀行客服人員，來電向其佯│                      │
│  │      │稱其前網購商品時，發生錯│                      │
│  │      │誤多訂購50組，需依指示操│                      │
│  │      │作解除設定云云，使其陷於│                      │
│  │      │錯誤，而至銀行自動櫃員機│                      │
│  │      │依指示操作，於同日22：10│                      │
│  │      │起至翌日（同年月19日）00│                      │
│  │      │：28許間，共匯款13筆款項│                      │
│  │      │，合計41萬2183元，其中於│                      │
│  │      │同年月18日22：39許，匯款│                      │
│  │      │1 萬9985元，至被告上開兆│                      │
│  │      │豐銀行帳戶內，旋經該詐欺│                      │
│  │      │集團成員提領一空。      │                      │
└─┴───┴────────────┴───────────┘